ACORDAO-COMPLETO-2362237

ACÓRDÃO 12265/2019 ATA 40/2019 - SEGUNDA CÂMARA

VISTOS, relatados e discutidos estes autos de pedido de reexame interposto por Evaldo Teixeira Lima contra o Acórdão 6707/2012-TCU-Segunda Câmara, 
9.1. com fundamento no art. 48, caput e parágrafo único, da Lei nº 8.443/1992, conhecer do presente pedido de reexame para, no mérito, negar-lhe provimento e;
9.2. dar ciência desta deliberação ao recorrente e à Fundação Universidade de Brasília.

Pedido de reexame interposto contra acórdão que considerou ilegal o ato de aposentadoria do recorrente.

Segunda Câmara

Fundação Universidade de Brasília.

3. Interessados/Responsáveis/Recorrentes:
3.1. Interessados: Evaldo Teixeira Lima (XXX.902.391-XX).
3.2. Recorrente: Evaldo Teixeira Lima (XXX.902.391-XX).

13.1. Ministros presentes: Ana Arraes (Presidente), Augusto Nardes (Relator), Aroldo Cedraz e Raimundo Carreiro.
13.2. Ministro-Substituto presente: Marcos Bemquerer Costa.

Sindicato dos Trabalhadores da Fundação Universidade de Brasília -Sintfub

AUGUSTO NARDES

Ministro José Jorge.

Transcrevo a seguir, com os ajustes de forma pertinentes, a instrução elaborada no âmbito da Secretaria de Recursos (peça 23) , cujo encaminhamento teve a anuência de seu corpo diretivo (peças 24) , além do Ministério Público junto ao TCU (peça 28) :
I. HISTÓRICO PROCESSUAL
	Trata-se de Pedido de Reexame (peça 17) , interposto por Evaldo Teixeira Lima, pelo qual contesta o Acórdão 6.707/2012, prolatado na Sessão Extraordinária da Segunda Câmara realizada em 11/9/2012 (peça 5) . O aresto considerou ilegal o ato de aposentadoria do recorrente, ex-servidor da Fundação Universidade de Brasília, ante a constatação da incorporação de percentual relativo à URP/1989 (26,05%) , sem a sua absorção quando das reestruturações da carreira que vieram a beneficiá-lo.
2.	Referido Acórdão 6.707/2012-TCU-2.ª Câmara foi proferido nos seguintes termos:
9.1 considerar ilegal o ato de aposentadoria de Evaldo Teixeira Lima, negando-lhe o registro; 
9.2 dispensar a reposição das importâncias indevidamente percebidas pelo interessado, de boa-fé, a teor da Súmula TCU nº 106; 
9.3. determinar à Fundação Universidade de Brasília que: 
9.3.1. dê ciência ao interessado da deliberação desta Corte de Contas, alertando-o de que a interposição de eventuais recursos não o eximirá da devolução dos valores recebidos indevidamente após a notificação desta deliberação, no caso desse recurso não ser provido; 
9.3.2. faça cessar, em caso de decisão desfavorável ao Sr. Evaldo Teixeira Lima, no âmbito do MS nº 28.819/DF, os pagamentos da parcela referente à URP (26,05%) , promovendo, nos termos do art. 46 da Lei nº 8.112/1990, a restituição ao erário dos valores pagos indevidamente a partir do mês subsequente ao do presente Acórdão; 
9.4. encaminhar cópia da presente deliberação ao Departamento de Assuntos Extrajudiciais da Advocacia-Geral da União, para que acompanhe a decisão judicial que atualmente assegura ao Sr. Evaldo Teixeira Lima o pagamento da parcela referente à URP (26,05%) - MS nº 28.819/DF, informando a este Tribunal o seu desfecho; 
9.5. dar ciência desta deliberação à Consultoria Jurídica deste Tribunal.
II - DO EXAME DE ADMISSIBILIDADE
3.	Em exame preliminar de admissibilidade esta Secretaria propôs o conhecimento do recurso do Sr. Evaldo Teixeira Lima (peças 18-19) , o que foi ratificado pelo Exmo. Ministro-Relator Aroldo Cedraz (peça 21) . 
III - DA ANÁLISE DE MÉRITO
Argumentos
4.	O recorrente faz extenso histórico da questão envolvendo o pagamento da URP/89 na Fundação Universidade de Brasília - FUB, que passa, segundo alega, pelo reconhecimento do direito em decisão da Justiça do Trabalho transitada em julgado e, posteriormente, pela extensão administrativa do pagamento a todo o conjunto de servidores da FUB, a qual foi ratificada judicialmente também com trânsito em julgado. Nesse passo, discorre sobre:
	a) Ação Reclamatória Trabalhista 385/89, cujo Acórdão 2.047/90, da 2.ª Turma do Tribunal Regional do Trabalho da 10.ª Região, favorável aos servidores, transitou em julgado em 15/10/1990 e, por sua vez, a decisão sobre a execução teve trânsito em julgado em 22/2/2003;
	b) Mandado de Segurança 928/DF junto ao Superior Tribunal de Justiça, pelo qual a FUB, contestando ato do Ministro da Educação, procurou garantir a extensão administrativa do pagamento a todos os servidores não albergados pelo Acórdão 2.047/90-TRT/10.ª Região, por ato do reitor. Decisão favorável aos servidores com trânsito em julgado em 17/6/1997;
	c) Reclamação 529/DF junto ao STJ, com trânsito em julgado em 9/12/1998, para garantir o cumprimento do que fora decidido no citado MS 928/DF;
	d) Mandado de Segurança 28.819/DF junto ao Supremo Tribunal Federal, com liminar favorável aos servidores concedida em 16/9/2010;
5.	Entende que o trânsito em julgado da Reclamatória Trabalhista 385/89 garante o direito ao recebimento da URP/89, não cabendo ao TCU desconstituir decisão judicial, por afronta ao princípio da separação de poderes. 
6.	Alude, ainda, aos princípios da segurança jurídica, boa-fé e proteção da confiança, além do prazo decadencial de cinco anos previsto no art. 54, da Lei 9.784/99, ressaltando que o ato administrativo que autorizou o pagamento da rubrica inquinada data de janeiro/1991. 	
7.	Defende que foram desrespeitados os princípios da proporcionalidade e da isonomia, pois o ato do então reitor, que estendeu o pagamento da URP a todos os servidores (inclusive o recorrente) , o fez por observar tais princípios. 
8.	Afirma ser vedada a redução salarial, conforme a Constituição Federal e a própria Lei 8.112/90 e, por fim, ressalta ser impossível devolver ao erário verba alimentar recebida de boa-fé. 
Análise
9.      	Importante ressaltar que, há muito, esta Corte de Contas, por suas duas Câmaras e Plenário, vem se posicionando contra a incorporação de valores aos proventos dos inativos ou à remuneração dos ativos, de forma definitiva e permanente, além da data-base e em parcela destacada, a título de indenização de perdas geradas por planos econômicos, obtidos através de sentença judicial (DC-0239-37/96-1, DC-0090-90/97-P, DC-0273-38/98-2, DC-0274-38/98-2, DC-0070-12/99-2, DC-0212-17/99-P, DC-0268-40/99-1, DC-0196-14/02-1, AC-0040-03/00-P, AC-0153-04/03-2, AC-0542-18/03-P, AC-0576-12/03-2, entre outros) , acolhendo entendimentos do próprio TST:
	
Enunciado/TST 322: "Os reajustes salariais decorrentes dos chamados 'gatilhos' e URP´s, previstos legalmente como antecipação, são devidos tão-somente até a data-base de cada categoria."
10.	Pronunciamento nos autos de Embargos em Recurso de Revista TST-E-RR 88034/93-8:
No silêncio da sentença exeqüenda a propósito do limite temporal do reajuste com base na URP, impõe-se a limitação à data-base seguinte, nos termos do enunciado 322/TST, tendo em vista que o acerto na data-base decorre de disposição de ordem pública inserida na própria lei salarial e calcada no princípio do 'non bis in idem'. Trata-se, assim, de norma imperativa e cogente, de inderrogabilidade absoluta, sob pena de comprometimento da 'política salarial' estabelecida. Recurso de embargos de que não se conhece por ofensa ao art. 5º, inciso XXXVI, da Carta Magna (coisa julgada) .
11.         Assim, a menos que a sentença judicial expressamente declare que a incorporação de antecipações salariais resultantes de planos econômicos deva extrapolar a data-base fixada em lei, com a determinação da incorporação ad aeternum do percentual nos vencimentos do servidor, não apresenta afronta à coisa julgada o zelo deste Tribunal para que se dê às decisões judiciais o cumprimento nos seus estritos termos, afastando seu pagamento. A incorporação definitiva por ato administrativo desborda os limites objetivos da coisa julgada e acaba por criar uma vantagem ou gratificação, o que é juridicamente impossível. 
12.           O entendimento do Tribunal encontra-se plenamente alinhada à jurisprudência do Poder Judiciário, conforme se extrai da ementa de julgado a seguir apresentada:
Do Tribunal Regional Federal da 3ª Região: 
APELREE - APELAÇÃO/REEXAME NECESSÁRIO - 371153 
DIREITO ADMINISTRATIVO - SERVIDORES PÚBLICOS - PRETENDIDO DIREITO A CONCESSÃO DOS REAJUSTES RELATIVOS À VARIAÇÃO DO IPC NOS MESES DE JUNHO DE 1987 NO PERCENTUAL DE 26,06%, FEVEREIRO/89 (26,05%) E MARÇO/90 (84,32%) - AUSÊNCIA DE DIREITO ADQUIRIDO - SENTENÇA REFORMADA. 
1. O direito à reposição salarial dos servidores públicos federais, decorrente do Decreto- Lei nº 2.302/86 relativo à variação do IPC de junho/87, no percentual de 26,06 (Plano Bresser) e do Decreto-Lei nº 2.335/87, relativo a URP de fevereiro de 1989, no percentual de 26,05% (Plano Verão) , bem como o IPC de janeiro de 1989 (84,32%) não vem sendo reconhecido pela jurisprudência. 
2. O Supremo Tribunal Federal, através da ADIN nº 694, consagrou a tese de que os servidores públicos não teriam direito ao reajuste mensal instituído pelo Decreto-Lei nº 2.335/87 no percentual de 26,05% relativo à URP de fevereiro de 1989, face a incidência da Lei nº 7.730, de 31.01.1989, em vigor antes do transcurso do período aquisitivo a questionada reposição. 
3. Apelação e remessa oficial providas, invertendo-se a sucumbência.¿ (DJF3 26/6/2009 - destacamos) 
13.	Frise-se, apesar disso, que o princípio da independência das instâncias possibilita que o TCU manifeste entendimento diverso daquele declarado por instâncias do Poder Judiciário, inclusive mediante o julgamento pela ilegalidade de atos de aposentadoria concedidos com vantagens albergadas por decisões judiciais. Nesse sentido, convém registrar que é firme o entendimento de que as decisões judiciais de juízes ou tribunais não podem compelir a Corte de Contas Federal a registrar ato de aposentadoria, salvo quando o Tribunal for parte e a determinação for expedida pelo Supremo Tribunal Federal, conforme fundamentos do acórdão referente ao MS 23.665-DF. Em seu voto, o então Relator, Ministro Maurício Corrêa, bem assinalou que:
 (...) o Tribunal de Contas pode negar o registro de atos de aposentadoria, ainda quando objeto de decisões originárias de juizes ou tribunais, salvo aquelas em que for parte e que tenham como finalidade específica o registro respectivo (...) (destacamos) 
14.		Voto do Ministro Néri da Silveira no Mandado de Segurança 22.009/MG também alicerça o juízo acima delineado:
18. Não se pode perder de vista que uma coisa é o controle jurisdicional do ato concessivo de aposentadoria pela autoridade administrativa e outra, completamente diversa, a apreciação do Tribunal de Contas da União, para fins de registro, da legalidade do ato concessivo de aposentadoria. Os órgãos jurisdicionais em geral podem compelir, em sede de mandado de segurança, as autoridades administrativas a expedir ou modificar os atos concessivos de aposentadorias, mas só o Supremo Tribunal Federal pode determinar ao TCU que proceda ao registro que por este tenha sido recusado. (destacamos) 
15.         Por outro lado, o Tribunal, nos termos do voto revisor e do voto de desempate que fundamentaram o Acórdão 961/2006-TCU-Plenário, deliberou que, em respeito ao provimento judicial, a suspensão de pagamentos deve ser dispensada até que a decisão judicial desfavorável à União, que impede a suspensão dos pagamentos, seja reformada.
16.            Ocorre que nestes autos foi aplicado esse entendimento, pois o acórdão recorrido admitiu o pagamento do percentual de 26,05% (URP) por força de liminar concedida no MS-STF 28.819/DF. Assim, são desnecessárias as alegações do recorrente, vez que o acórdão recorrido não exigiu a suspensão dos pagamentos relativos ao percentual de 26,05% que estejam acobertados por decisão judicial. 
17.           Todavia, o requerimento para que seja reconhecido o direito à continuidade do pagamento da URP nos moldes atuais não pode ser acatado, uma vez que pendente decisão de mérito do STF no multicitado MS-STF 28.819. A propósito, mesmo que entendesse legal a aposentadoria como é atualmente paga, não poderia o TCU determinar o seu pagamento de forma diversa daquela determinada pelo STF, pelas razões expostas anteriormente.  Por essas mesmas razões é descabido o argumento de ofensa ao princípio da separação de poderes. 
18.	Quanto ao argumento da decadência com fulcro no art. 54, da Lei 9.784/99, o TCU e o Supremo Tribunal Federal entendem que nos processos de apreciação da legalidade de atos de aposentadoria, reforma e pensão o não chamamento do interessado não configura afronta a esses, tendo em vista que podem ser ouvidos na fase recursal, conforme a Súmula Vinculante 3 do STF:
Nos processos perante o tribunal de contas da união asseguram-se o contraditório e a ampla defesa quando da decisão puder resultar anulação ou revogação de ato administrativo que beneficie o interessado, excetuada a apreciação da legalidade do ato de concessão inicial de aposentadoria, reforma e pensão. 
19.	Ademais, conforme sistemática definida no Acórdão 587/2011-TCU-Plenário, firmou-se entendimento no sentido de que "o TCU, diante de constatação que possa levar à negativa de registro de ato de admissão de pessoal e de concessão de aposentadoria, reforma e pensão, deve assegurar aos beneficiários a oportunidade do uso das garantias constitucionais do contraditório e da ampla defesa, sempre que transcorrido lapso temporal superior a cinco anos quando da apreciação", entendimento corroborado pelo STF no MS 24.781-DF. No presente caso não se aplica o citado aresto, conforme observado no relatório que precedeu o acórdão recorrido.
20.	Sobre os princípios da proporcionalidade e da isonomia ora aventados, não poderia o TCU suplantar, desde já, decisão do STF ainda por vir, a título de observá-los, autorizando o pagamento da vantagem como pretendido. 
21.	Por fim, cabe comentar que não se propôs a redução pura e simples da aposentadoria, o que afrontaria o princípio da irredutibilidade, mas, tão somente a regularização do pagamento da URP. Ainda, não houve determinação para devolução de verba alimentar; assim é que o subitem 9.2 do acórdão recorrido dispensou tal ressarcimento com esteio na boa-fé presumida do recorrente. 
III - DA PROPOSTA DE ENCAMINHAMENTO
22.          Pelo exposto, considerando a manifestação do Relator quanto ao conhecimento do recurso, submete-se o presente processo à consideração superior, propondo a adoção das seguintes medidas:
	a) com fundamento no art. 48 da Lei 8.443/1992, negar provimento ao recurso interposto pelo Sr. Evaldo Teixeira Lima (CPF XXX.902.391-XX) em face do Acórdão 6.707/2012-TCU-2.ª Câmara; e 
	b) dar ciência ao recorrente e aos órgãos/entidades interessados sobre a decisão que vier a ser proferida nestes autos. 
É o relatório.

não há

Procurador Sergio Ricardo Costa Caribé.

PESSOAL. APOSENTADORIA. PAGAMENTO DE PLANO ECONÔMICO (URP: 26,05%), SEM A DEVIDA ABSORÇÃO. ILEGALIDADE. NEGATIVA DE REGISTRO. PEDIDO DE REEXAME. CONHECIMENTO. NÃO PROVIMENTO. CIÊNCIA ÀS PARTES.

APOSENTADORIA (APOS)

Secretaria de Recursos (SERUR).

Aprecio o pedido de reexame interposto por Evaldo Teixeira Lima contra o Acórdão 6.707/2012-TCU-2.ª Câmara (peça 5) , que considerou ilegal sua aposentadoria.
2. 	O exame de admissibilidade foi pelo conhecimento do pedido de reexame interposto, uma vez preenchidos os requisitos do art. 48 da Lei nº 8.443/92, c/c os artigos 285 e 286, parágrafo único, do RI/TCU. A Secretaria de Recursos - Serur, em anuência com o Ministério Público junto ao TCU, se manifestou pelo não provimento do recurso do Sr. Evaldo Teixeira Lima, por entender que a aludida vantagem, devido à sua natureza de antecipação salarial, é devida apenas até a data-base da respectiva categoria, não devendo ser incorporada de maneira perene, a não ser que a sentença judicial em questão seja explícita em sentido contrário.
3. 	Desde já, manifesto concordância com o posicionamento exarado pela unidade técnica e pelo MPTCU, pelos motivos que exponho a seguir.
4. 	De fato, sobre a percepção ad eternum de percentuais referentes a planos econômicos, a jurisprudência deste Tribunal é firme no sentido de que o pagamento de tais parcelas não se incorpora às remunerações em caráter permanente, possuindo natureza de antecipação remuneratória (v.g Acórdão 1958/2014-TCU-Primeira Câmara, rel. Min. Marcos Bemquerer, Acórdão 8020/2016-TCU-Segunda Câmara, de minha relatoria e Acórdão 1614/2019-TCU-Plenário, rel. Min. Ana Arraes) .
5. 	Em consonância com a Súmula TCU 279 e entendimento sedimentado desta Corte, rubricas decorrentes de sentenças judiciais transitadas em julgado e relativas a planos econômicos devem ser pagas em valores nominais sujeitos exclusivamente aos reajustes gerais do funcionalismo, e ser absorvidas por aumentos decorrentes de reestruturações de carreira posteriores, tendo em vista seu caráter antecipatório.
6. 	Todavia, o acórdão recorrido admitiu o pagamento do percentual de 26,05% (URP) por força de liminar concedida no MS-STF 28.819/DF. Assim, não merecem prosperar as alegações do recorrente de que a deliberação ora contestada desrespeitou a medida liminar concedida no âmbito do aludido mandado de segurança, vez que o acórdão recorrido não exigiu a suspensão dos pagamentos relativos ao percentual de 26,05% que estejam acobertados por decisão judicial mas, tão somente, a adoção dessa providência "em caso de decisão desfavorável ao Sr. Evaldo Teixeira Lima, no âmbito do [citado] MS nº 28.819/DF (...) , promovendo, nos termos do art. 46 da Lei nº 8.112/1990, a restituição ao erário dos valores pagos indevidamente a partir do mês subsequente ao do presente Acórdão [6.707/2012-TCU-2.ª Câmara]".
7. 	Assim, em que pese o pagamento das parcelas referente ao ato ter sido determinado por decisões judiciais, deve-se considerar que as reestruturações de carreira posteriores extinguiram a possibilidade de manutenção daquelas rubricas, que deveriam ter sido absorvidas gradualmente pelas estruturas remuneratórias implantadas após a supressão dos fundamentos legislativos do provimento judicial. Ademais, o princípio da independência das instâncias possibilita que o TCU manifeste entendimento diverso daquele declarado por instâncias do Poder Judiciário, inclusive mediante o julgamento pela ilegalidade de atos de aposentadoria concedidos com cômputo de serviço/contribuição ou vantagens albergadas por decisões judiciais.
8. 	Por fim, quanto à suposta decadência, ressalto que o entendimento dessa Corte sobre a ausência de decadência no caso em questão é sedimentado, no sentido de que os atos de aposentadoria são de natureza complexa, logo, os prazos decadenciais começam a fluir somente a partir do momento que em se aperfeiçoam com a decisão do TCU sobre a sua legalidade ou não, como preceitua súmula 278 do TCU.
	Ante o exposto, acolhendo o parecer da unidade técnica, corroborado pelo Ministério Público junto ao TCU, cujos fundamentos incorporo como razões de decidir, VOTO no sentido de que o Tribunal aprove o Acórdão que ora submeto à deliberação deste Colegiado.
TCU, Sala das Sessões Ministro Luciano Brandão Alves de Souza, em 5 de novembro de 2019.
Ministro JOÃO AUGUSTO RIBEIRO NARDES 
Relator